【裁判字號】    98,上訴,2841
【裁判日期】    981215
【裁判案由】    毀損
【裁判全文】
臺灣高等法院刑事判決                98年度上訴字第2841號
上  訴  人  臺灣桃園地方法院檢察署檢察官
被      告  乙○○
                    國民
選任辯護人  鍾明達律師
上列上訴人因被告毀損案件，不服臺灣桃園地方法院97年度訴字
第1039號，中華民國98年 5月27日第一審判決（起訴案號：臺灣
桃園地方法院檢察署96年度偵字第 15373號），提起上訴，本院
判決如下：
    主  文
原判決關於毀損部分撤銷。
乙○○損壞如附表所示他人之物，足以生損害於他人，處有期徒
刑壹年，減為有期徒刑陸月，如易科罰金，以新臺幣壹仟元折算
壹日。
    事  實
一、乙○○與邱淑容原係夫妻關係（嗣於民國95年7 月31日離婚
    ），於二人婚姻關係存續期間，共同以邱淑容名義購買坐落
    桃園縣平鎮市○○路2 巷5 號房屋（下稱系爭房屋）作為夫
    妻生活共同居住之處所。嗣因雙方感情不睦，乙○○有意將
    系爭房屋過戶於自己名下，因邱淑容堅持不肯，致乙○○心
    生怨懟，憑藉其具水泥施作之專業，於94年1 月底某日，將
    系爭房屋3 樓所有房門及燈管拆除，94年2 月農曆過年期間
    ，趁邱淑容偕同3 名子女返回南部過節之際，又以紅色油漆
    在系爭房屋2 、3 樓牆面分別漆上「所有違建要拆」、「打
    」、「拆」、「三樓都要拆」等文字，復於該屋3 樓牆面鑿
    洞（上開毀損部分未據邱淑容提出告訴及起訴）。二人嗣經
    臺灣桃園地方法院於95年3月28日以94年度婚字第850號判決
    離婚後，邱淑容即於95年4月21日以新臺幣（下同）435萬元
    代價將系爭房屋出售予康，同年 6月12日將系爭房屋過
    戶予康所指定之甲○○後，旋於 6月18日偕同三名子女
    搬離該屋。乙○○因邱淑容拒將系爭房屋移轉登記於己，反
    逕售予康，心生不滿，非但拒絕搬離上開住處，於95年
     7月26日猶具狀向臺灣桃園地方法院檢察署申告邱淑容、康
    妨害自由及侵占（上開案件業經該署檢察官於96年 5月
    31日以96年度調偵字第89號為不起訴處分確定）。邱淑容唯
    恐遭康因而向其追償延期點交系爭房屋之違約金，只好
    於95年 7月30日與乙○○簽訂協議書，雙方約定於95年8月1
    日下午 5時許，由邱淑容交付相關壽險保險金等款項予乙○○同時辦理點交，乙○○則應配合邱淑容及康於同日下
    午4時許前往檢視系爭房屋。迨95年8月1日下午2時許，乙○○、邱淑容及永佳公司仲介蔡仲飛先行抵達系爭房屋後，發
    現原擺置於屋內之水塔 2個、抽水馬達1個及熱水器1個均已
    遭乙○○事前搬離（被訴侵占部分，另經原判決判處無罪確
    定），屋內亦堆滿垃圾，致使邱淑容當日無法完成點交。邱
    淑容因交屋迫在眉睫，不得已於同日（8月1日）下午 5時許
    ，再與乙○○簽立和解書，約定系爭房屋之點交應於邱淑容
    同意由乙○○逕行領取提存於臺灣桃園地方法院之反擔保金
    115萬元後交付。
    詎乙○○於簽立和解書後，心猶未甘，明知上開房屋已屬甲○○所有，竟基於毀損他人之物之犯意，於95年8月1日下午
    5 時許簽立和解書後，至同年8月2日（邱淑容協同仲介及乙○○委任律師所聘之助理丙○○抵達現場估算清潔費用前）
    之某時（起訴書誤植為95年6月18日至同年7月31日間某日）
    ，進入系爭房屋內以不詳工具敲擊屋內 2樓樓梯木頭扶手、
    樓梯地面鐵製止滑條，並拔除、拆卸、打破系爭房屋2、3樓
    合計 4扇鋁門窗之鋁條、窗框及玻璃，使該屋樓梯扶手、地
    面鐵製止滑條及鋁窗受有如附表編號 1、2、3所示之損壞結
    果，均足生損害於甲○○。迨邱淑容於95年8月2日前往系爭
    房屋欲進入估價清潔費用時，因乙○○所託予律師助理丙○○之鑰匙並非該屋後門鑰匙，邱淑容只好另行聘請鎖匠開鎖
    並更換系爭房屋後門鎖頭（已因附合而屬甲○○所有），邱
    淑容、蔡仲飛及律師助理丙○○入屋後隨即發現屋況有如上
    述毀損情形。惟邱淑容於當日離開前，仍將系爭房屋後門更
    換後之新鑰匙交予律師助理託其轉交乙○○。詎乙○○竟又
    承前同一毀損犯意，於95年8月3日某時許，利用不知情鎖匠
    將上開後門鎖頭予以拆卸破壞如附表編號 4所示，再另行更
    換新鎖，足生損害於甲○○。嗣於95年 8月3日至5日間之某
    時，復接續上開毀損之同一犯意，進入系爭房屋內，以不詳
    工具剪斷系爭房屋1、2、3 樓電箱內之電線，拆卸擺放在該
    屋2 樓之床板及樓頂鋁門及其鎖頭，並於頂樓四角落之排水
    管孔灌入水泥，損壞系爭房屋設備如附表編號5、6、7、8號
    所示，而足以生損害於甲○○。嗣於95年8月5日點交時，乙○○藉口忘記帶鑰匙即先行離去，邱淑容只好再聘鎖匠另行
    換鎖進入，發現屋內又有如上毀損情形，始悉上情。
二、案經甲○○訴請臺灣桃園地方法院檢察署檢察官偵查起訴。
    理  由
壹、程序方面：
一、按被告以外之人於偵查中向檢察官所為之陳述，除顯有不可
    信之情況者外，得為證據，刑事訴訟法第159 條之1 第2 項
    定有明文。查證人邱淑容、黃大章、蔡仲飛、鄭裕益於偵查
    中既均係以證人身份陳述，且經檢察官告以具結義務及偽證
    處罰後命之朗讀結文具結，因上開證人均係於負擔偽證罪處
    罰之心理下證述，並以具結擔保其供述真實性，復無受其他
    不當外力干擾情形，可信性極高，本院審酌上開各該證人於
    偵查中具結證述之際，其外部附隨之環境或條件並無不當，
    是依上說明，渠等於偵查中所為證言，均具有證據能力，而
    得為證據。
二、次按被告以外之人於審判外之言詞或書面陳述，除法律有規
    定者外，不得作為證據；被告以外之人於審判外之陳述，經
    當事人於審判程序同意作為證據，法院審酌該言詞陳述或書
    面陳述作成時之情況，認為適當者，亦得為證據。當事人、
    代理人或辯護人於法院調查證據時，知有第159 條第1 項不
    得為證據之情形，而未於言詞辯論終結前聲明異議者，視為
    有前項之同意，刑事訴訟法第159 條第1 項及第159 條之5
    分別定有明文。查證人邱淑容於警詢中、證人康於偵訊
    中各以被告身分所為陳述，固屬傳聞證據，惟檢察官及被告
    就前揭審判外陳述之證據能力，於本院準備程序及審判期日
    時均不爭執，且迄至言詞辯論終結前亦未再聲明異議。經核
    上開證據資料製作時之情況，查無違法不當或證明力明顯過
    低之瑕疵，亦認為以之作為證據應屬適當。
三、再者，本案認定事實所引用之文書證據，並無證據證明係公
    務員違背法定程式所取得，亦無刑事訴訟法第159 條之4 之
    顯有不可信之情況與不得作為證據之情形。本院斟酌本案卷
    內之證據並非非法取得，亦無證明力明顯過低之情形，且經
    本院於審判期日依法進行證據之調查、辯論，被告於訴訟上
    之程序權即已受保障，故前揭各該證據，均得採為證據，合
    先敘明。
貳、認定犯罪事實所憑證據和理由：
一、訊據被告乙○○對系爭房屋有如附表所示之毀損情形固不爭
    執，惟矢口否認有何毀損犯行，辯稱：伊係於95年8月7日經
    由永佳仲介公司員工蔡仲飛在電話告知後，始獲悉系爭房屋
    遭人破壞之事；邱淑容等人在95年8月4日即請鎖匠換 1樓後
    門門鎖，確定沒有破壞後才換鎖並張貼字條表示：「產權已
    移轉，非屋主同意，切勿進入，否則本人將以擅闖民宅毀損
    財物提起告訴，切勿自誤」，故系爭房屋並非在95年8月5日
    前即遭破壞云云。辯護意旨則為之辯護略以：系爭房屋縱有
    如附表所示之毀損情形，亦不該當刑法第 353條之犯罪成立
    要件，遑論依卷存事證，均不足以證明係被告乙○○所為云
    云。
二、經查：
（一）被告乙○○與邱淑容原係夫妻關係，於兩人婚姻關係存續
      期間，曾共同以邱淑容名義購買系爭房屋作為夫妻生活共
      同居住之處所；嗣因夫妻感情失和，被告乙○○遂起意欲
      將系爭房屋過戶歸己所有；其於遭邱淑容拒絕後，先於94
      年1月底將系爭房屋3樓所有房門及燈管拆除，之後又於94
      年 2月農曆過年期間，趁邱淑容及三名子女返回南部無人
      在家，以紅色油漆在系爭房屋2、3樓牆面漆上「所有違建
      要拆」、「打」、「拆」、「三樓都要拆」等各該文字，
      並於該屋 3樓牆面鑿洞，欲對邱淑容施加精神上壓力等事
      實，業據證人即被告前配偶邱淑容於偵訊中指訴詳實（見
      96年度他字第781 號卷第93頁），核與證人即被告長子張
      仲豪於臺灣桃園地方法院94年度婚字第 850號家事案件審
      理時證述：「是被告噴的，是在94年過農曆年時，我們 3
      兄弟與邱淑容回外婆家，回來後就是這樣子。被告有承認
      是他噴的，他說房子不給他的話，就把違建拆掉」等語相
      符，參以被告乙○○於本案偵審中亦自承系爭房屋 3樓之
      房門燈管拆除，以及該屋2、3樓牆面之油漆均係其個人所
      為一節屬實，此外，並有臺灣桃園地方法院94年度婚字第
      850 號民事判決書附卷可佐（見同上他卷第68至73頁），
      此部分事實，足堪認定。
（二）其次，被告乙○○於95年 4月21日簽約當日為阻止邱淑容
      將系爭房屋出售予康，確曾前往永佳公司與邱淑容發
      生爭執，且其雖知該房屋已於95年 6月12日移轉登記在康
      所指定之甲○○名下，且邱淑容復已偕 3名子女於同
      年月18日遷離該屋，仍拒不搬離，甚至於95年 7月26日具
      狀向臺灣桃園地方法院檢察署申告邱淑容、康妨害自
      由及侵占；關於邱淑容、康被訴部分，嗣雖經該署檢
      察官於96年 5月31日以96年度調偵字第89號為不起訴處分
      確定，惟邱淑容恐因遲延點交房屋而須賠償違約金，故而
      與被告乙○○於95年7月30日協議約定於95年8月1日下午5
      時，由邱淑容交付相關壽險保險金等款項並同時辦理點交
      ，而被告乙○○則應配合邱淑容及康於同日下午 4時
      許前往檢視系爭房屋；95年 8月1日下午2時許，被告乙○○、邱淑容及永佳公司仲介蔡仲飛抵達系爭房屋後，即發
      現原擺置於屋內之水塔、抽水馬達、熱水器均遭乙○○搬
      離，且屋內堆滿垃圾，邱淑容囿於該等屋況無法於當日完
      成點交，為求儘速點交房屋，邱淑容遂再於95年8月1日下
      午 5時許與被告乙○○另行和解，約定系爭房屋之點交應
      於邱淑容同意由乙○○逕行領取提存於臺灣桃園地方法院
      之反擔保金 115萬元後交付等事實，已據證人邱淑容於偵
      訊時、證人即房屋仲介蔡仲飛於偵訊中、系爭房屋買主康
      之配偶黃大富於偵訊及原審審理中證述綦詳，復有土
      地登記謄本、建物登記謄本、不動產買賣契約書、95年 7
      月30日協議書、95年8月1日和解書在卷，並經原審核閱臺
      灣桃園地方法院檢察署96年 5月31日96年度調偵字第89號
      全案卷宗確認無誤。是此部分之事實，亦堪信為真實。
（三）再者，系爭房屋自95年 4月21日經邱淑容出售予康起
      ，迄至同年8月1日下午2時許被告乙○○依95年7月30日協
      議書第 5條第3項約定前往點交房屋之日為止，僅於95年8
      月 1日經邱淑容、房屋仲介蔡仲飛入內發現其中屋頂兩只
      水塔、熱水器及抽水馬達各 1個均遭被告乙○○搬離，且
      屋內佈滿垃圾，其餘屋況正常，別無其他毀損跡象；和解
      後之翌日（8月2日）下午 1時許，邱淑容欲入內估算清潔
      費用，因被告乙○○所交予律師助理之鑰匙並非系爭房屋
      後門鑰匙，且系爭房屋大門又因邱淑容早於95年 6月26日
      斷電而無法開啟，經邱淑容另聘鎖匠換鎖入內後，即發現
      系爭房屋 2樓樓梯木質扶手及地面鐵製止滑條均遭敲壞，
      且該屋 2、3樓合計4扇鋁門窗上之鋁條、窗框及玻璃均遭
      拔除、拆卸、打破（即附表編號 1、2、3所示毀損情形）
      ；被告乙○○於獲悉系爭房屋後門門鎖遭更換後，又於95
      年8月3日聘請不知請鎖匠將原由邱淑容所更換之鎖頭予以
      破壞後再次更換新鎖（即附表編號 4所示毀損情形）；其
      後於95年8月5日即被告乙○○依95年 8 月1日和解書約定
      再次前往點交系爭房屋，藉詞忘記帶鑰匙先行離開，邱淑
      容乃再聘請鎖匠開鎖進入後，又發現系爭房屋 1、2、3樓
      電箱內之電線均遭剪斷，擺放於該屋 2樓之床板、樓頂鋁
      門及其鎖頭均遭拆卸，另於頂樓四角落之排水管孔復均遭
      灌入水泥（即附表編號5、6、7、8所示毀損情形）等事實
      ，則有下列事證可為證明：
  1.證人蔡仲飛於臺灣桃園地方法院95年度家訴字第 124號案件
    審理中具結證稱：「我去過這房子前後有四、五次，95年 4
    月初第一次去那間房子，當時是邱淑容在家，那時候房子樓
    上牆壁本來就有被敲過三個洞，其他部分沒有損壞；第二次
    我是帶買方去看房子，那時候房子的狀況是跟第一次一樣；
    第三次在95年8月1日，那次我們試看到屋內堆滿垃圾，熱水
    器、馬達、好像還有水塔，都被拆走了，其他部分並沒有毀
    壞，……；第四次是我們去看房子，原告律師的助理拿錯鑰
    匙，之後我們有請開鎖的來換鎖，後來新的鑰匙也交給原告
    （即被告乙○○），那次進去看到樓梯的鋁條及扶手也有損
    壞，可是損壞的情形並不嚴重，另外好像鋁門窗的鋁條有很
    多都在地上…………；最後一次約好雙方要點交，可是去了
    以後才發現鑰匙又被換掉了，原告也有去，但鑰匙沒有帶，
    原告說要回去拿，但隔了很久，被告才請鎖匠來開鎖，我們
    進去之後就發現屋內有水，經過檢視後發現屋頂的排水管被
    灌水泥、鋁門窗跟頂樓的門都被卸下來，電線也被剪斷」等
    語明確（見臺灣桃園地方法院95年度家訴字第 124號言詞辯
    論筆錄附於他卷第79頁），核與證人邱淑容於偵查中具結證
    稱之損壞時間、情節相符，堪予採信。
  2.而經原審將系爭房屋樓層房間位置標示圖及其遭毀損情形照
    片逐一互核比對後，可確認：(1)關於系爭房屋頂樓部分，四
    角落之排水管孔均遭灌入水泥；(2)關於系爭房屋樓頂部分：
    其鋁門遭拆卸、鋁門鎖頭亦遭破壞；(3)關於系爭房屋 3樓部
    分，包含 3間客房在內之鋁門窗其上鋁條、窗框、及玻璃均
    已遭拆卸拔除破損；(4)關於系爭房屋 2樓部分，其樓梯扶手
    及地面鐵製止滑條全遭敲壞，且主臥室、次主臥室及小孩房
    內床板亦均遭敲壞折斷；(5)關於系爭房屋 1樓部分：後鐵門
    鎖頭拆卸敲壞，且電箱內電線均被剪斷。參以證人即事後整
    修系爭房屋之福上居企業社負責人鄭裕益於偵查中及原審審
    理時具結證稱：我親自到現場去估價，二樓樓梯扶手及地面
    止滑條均被打壞，看起來就不是搬東西不小心撞到的，很明
    顯是敲的，另外 1、2、3樓電箱內電線也被剪掉等語明確，
    並有卷附工程估價單在卷可稽（見他卷第59號），且被告乙○○就上開毀損情形亦不爭執，尤徵上開證人所證內容確與
    實情相符。是系爭房屋確有如附表所示之毀損情形，即堪認
    定。
（四）按認定犯罪事實所憑之證據，並不以直接證據為限，即綜
      合各種間接證據，本於推理作用為其認定犯罪事實之基礎
      ，仍非法所不許，最高法院先後闡釋著有70年度臺上字第
      970號、79年度臺上字第2887號、82年度臺上字第4801號
      判決意旨可為參照。本院衡諸下列各該事證，認系爭房屋
      於上開時日遭毀損如上之情形，確係出於被告所為：
  1.被告乙○○前僅因邱淑容拒將系爭房屋過戶予己，即率爾拆
    除系爭房屋3 樓之房門燈管，於系爭房屋2 、3 樓牆面分別
    以紅色油漆漆上「所有違建要拆」、「打」、「拆」、「三
    樓都要拆」等各該文字，進而於該屋3 樓牆面鑿洞，企欲藉
    此使邱淑容應允過戶，既如前述，非但已見被告乙○○為求
    取回系爭房屋，縱使毀損屋況亦在所不惜，另參以被告乙○○於原審準備程序訊問時所自承：伊是水泥工，因為一樓跟
    隔壁六號相鄰的牆壁有裂縫，一樓以上的樓層壓力會直接加
    諸於一樓，會導致裂縫變大，所以我才會拆除燈管、以紅色
    油漆在該屋2、3樓牆面油漆及在牆上打洞等語（見原審審訴
    卷第46頁、原審卷第24頁），益見依被告乙○○之職業、工
    作經驗與能力，拆毀系爭房屋內相關設施對其而言並非難事
    。
  2.其次，被告乙○○因不滿邱淑容拒將系爭房屋過戶予自己在
    先，又因不甘邱淑容於法院裁判離婚後隨即出售系爭房屋予
    康，始終拒絕遷離系爭房屋；經邱淑容先後於95年7 月
    30日、95年8 月1 日與之簽立協議書及和解書後，仍不願配
    合遷離，除不願交出系爭房屋後門鑰匙以供入內檢視外，於
    邱淑容將後門鎖頭更換後，又將該後門鎖頭拆除換新，且仍
    拒絕交出鑰匙，在在可見被告乙○○始終抗拒交付系爭房屋
    予邱淑容之買主康至明。則被告乙○○確有入屋下手破
    壞之動機，應堪認定。
  3.再者，被告乙○○於原審審理時既不否認邱淑容早於95年 6
    月18日即偕同三名子女先行遷離系爭房屋，至其自身則係於
    同年 7月31日始與友人徐肇鴻、兄長張炳森搬家，核與證人
    徐肇鴻於原審審理時證述情節相符，參以被告於原審審理亦
    自承其於6月份被斷水斷電後到7月31日間，要拿東西時會回
    去一下，以及被告乙○○尚且於95年 8月1日下午2時與邱淑
    容相約點交房屋，並於同日下午 5時許再與邱淑容另行簽立
    和解書約定交付房屋之期限，堪認被告乙○○自95年 6月18
    日起至同年8月1日為止，確實均實質保管並持有系爭房屋，
    苟非如此，邱淑容何需一再與被告乙○○簽立協議書、和解
    書要求其遷讓房屋。而觀之系爭房屋後門門鎖更換之歷次經
    過，最早係肇因於邱淑容與被告乙○○簽立和解書後，95年
    8月2日邱淑容為入內會勘估算清潔費用，因律師助理受乙○○所託交者並非系爭房屋之後門鑰匙，邱淑容遂逕聘鎖匠換
    鎖，新鑰匙則交由律師助理轉交被告乙○○。翌日（8月3日
    ）邱淑容為再次入內安裝水塔時，發現前日由其所更換之鎖
    頭已遭棄置於一旁，且系爭房屋後門門鎖再經被告乙○○更
    換而不得其門而入。迨至95年8月5日被告乙○○為配合邱淑
    容、康等人前往系爭房屋交屋時，因被告乙○○藉口忘
    記帶鑰匙離開，邱淑容不得已只好再聘鎖匠換鎖。是以，系
    爭房屋自被告乙○○於95年8月2日邱淑容委請鎖匠重新換鎖
    起，迄至95年8月5日相約點交系爭房屋為止，確實均在被告
    乙○○之持有保管狀態下，實至為明確。再依被告乙○○於
    原審審理時供稱：因為邱淑容將門鎖換過一次，我就請鎖匠
    又把鎖換掉，才用黑色簽字筆寫上「錢沒有付清，請勿開鎖
    」這些字，時間就是在8月3日我請鎖匠換鎖那天，當天我因
    為要拿東西，發現門打不開，才知道鎖被換掉等語（見原審
    卷第72、73頁98年1月7日審判筆錄），亦見被告乙○○縱於
    95年7月31日搬家之後，仍不時仍會進入該屋至明。
  4.系爭房屋位於桃園縣平鎮市區○巷道內，鄰近義興國小，周
    圍均有多數住家，參以被告於原審審理時尚且供稱：8月3日
    那天我是去隔壁找老鄰居聊天（見原審卷第73頁98年1月7日
    審判筆錄），足徵系爭房屋附近鄰里相處融洽，住戶往來密
    切，衡情倘若有外人無端進入該巷道住處，自會引起該處住
    戶之警覺。然依證人邱淑容、蔡仲飛前揭所證見聞系爭房屋
    損壞之各該情節，可知系爭房屋乃係先後各於：
    (1)95年8 月1日被發現已遭拆除熱水器、水塔、抽水馬達；
    (2)95年8月2日被發現又遭破壞2樓之樓梯木頭扶手及樓梯地
      面鐵製止滑條，並被拔除、拆卸2、3樓合計4扇之鋁門窗
      之鋁條、窗框、玻璃（即附表編號1至3號所示毀損情形）
      ；
    (3)95年8月3日發現系爭房屋原經邱淑容更換之新鎖再遭被告
      棄置一旁，並又再次換鎖（即附表編號4所示毀損情形）
      ；
    (4)95年 8月5日被發現再遭剪斷1、2、3樓電箱內電線、拆卸
      擺放在該屋 2樓之床板、樓頂鋁門及其鎖頭，且頂樓四角
      落之排水管孔則均遭水泥灌入（即附表編號5至8號所示毀
      損情形）等節。
    顯見系爭房屋上開損害乃係分次進行，並非一次完成，加以
    卷附系爭照片均未有見系爭房屋有何侵入破壞之痕跡，足認
    系爭房屋各次遭毀損均係出自同一人之手，且該人猶能輕易
    自由進出系爭房屋而不招惹比鄰巷道住家狐疑眼光。
  5.再者，經逐一審視卷附各該毀損照片後，亦可發現不論係破
    壞2 樓樓梯扶手、拔除樓梯鐵製止滑條、拆卸鋁門窗乃至於
    頂樓四角落排水管灌入水泥，在在均見其目的係意在使該屋
    居主者無法使用屋內之生活設備，或為增加修復費用之所為
    。此由參諸上開照片中，確實不乏頗具變賣價值之鋁門、鋁
    門窗條等物品。果系爭房屋確係遭宵小行竊侵入，又豈會不
    一次逐層拆卸各該樓層門窗，竟放任系爭房屋2 樓鋁門窗仍
    有部分完整而不加以拆除？又豈會在第二次侵入後，不將耗
    費氣力拆毀之鋁條等物品一併帶走，反而進入屋內浴室配置
    水泥後，再將之提往頂樓四角落排水管灌注？尤徵系爭房屋
    確係遭人進入惡意破壞至明。
  6.經原審綜合被告乙○○確有毀損系爭房屋內相關物品之工作
    經驗及能力，亦有下手毀損之動機，前更曾不惜毀損系爭房
    屋以達自己討屋之目的；於案發期間非但實質保管系爭房屋
    ，更不時自由進出，另佐以系爭房屋所在環境乃屬巷道、周
    圍住家環繞、鄰里相處融洽，且系爭房屋遭人出手毀損目的
    乃係意在使嗣後入內居住者無法使用屋內設備，並審酌：(1)
    被告乙○○既於95年8月2日委請律師助理陪同邱淑容等人入
    內檢視屋況，發現該屋 2樓樓梯之木質扶手及止滑條均遭人
    敲壞，且2、3樓鋁門窗亦遭人拆卸，衡情律師助理對此重大
    屋況訊息自不可能不告知被告之理，詎料被告得知屋內遭破
    壞後，竟不顧是否違反與邱淑容之約定，而不立即報警處理
    ，若非懼於遭警查獲，又何致如此？(2)又被告乙○○雖已獲
    悉95年8月5日當日須配合點交系爭房屋予買主康，卻仍
    於該日到場後佯稱「忘記帶鑰匙」離開，之後更不再返回系
    爭房屋。倘非被告早已知悉屋內設施毀損嚴重，又為何如此
    逃避以阻擋眾人開啟後門進入？是堪認系爭房屋上開毀損情
    形，確均係出自被告乙○○之所為。
（五）證人徐肇鴻雖於原審審理時證稱：伊上 2樓時，對於樓梯
      有無止滑條、有無感覺止滑條被敲壞拔走均記不清楚，不
      曾注意去看2、3樓房間門窗、電箱，也沒有印象當時三樓
      地板是否潮濕或有玻璃碎片云云（見原審98年1月7日審判
      筆錄第4至7頁），然其上開證詞，或稱記不清楚或謂沒印
      象，故無從為被告有利或不利之認定。況邱淑容乃係先後
      於95年 8月2日、3日及8月5日始陸續發現系爭房屋有上述
      不同部位受損等情，則系爭房屋遭毀損之時間自當係發生
      在更早之前。是縱證人徐肇鴻確實於95年 7月31日搬家當
      時並未發現屋況有何異常，仍不足為被告有利之認定。
（六）證人即被告案發時委任律師所聘之助理丙○○於本院證稱
      ：伊於95年8月1日有陪同被告的前妻邱淑容去系爭房屋去
      看屋況，當時進門時，因沒有鑰匙，後來就找鎖匠來開門
      （問：是請鎖匠來開門，還是有換鎖？）忘記。（問：去
      的目的？）清潔房屋並清理垃圾的費用估算。當時伊有進
      屋，印象最深刻就是牆壁有大洞與廢棄的垃圾，只在屋內
      繞一圈就走，沒有停留很久。伊不確定是開鎖還是有換鎖
      ，也不記得當時邱淑容有無將鑰匙交給伊，但沒有轉交鑰
      匙給被告的事云云，然證人丙○○上開證詞，或稱不記得
      或謂忘記、不確定，故無從為被告有利或不利之認定。
（七）被告乙○○另具狀辯稱：邱淑容等人在95年8月4日即請鎖
      匠換 1樓後門門鎖，確定沒有破壞後才換鎖並張貼字條表
      示：「產權已移轉，非屋主同意，切勿進入，否則本人將
      以擅闖民宅毀損財物提起告訴，切勿自誤」，故系爭房屋
      並非在95年8月5日前即遭破壞云云。惟查，邱淑容先後僅
      分別於95年8月2日及8月5日各換鎖 1次，最後一次換鎖尚
      因被告乙○○藉口忘記帶鑰匙所致，有如上述，倘若確如
      被告具狀所指系爭房屋後門早於95年8月4日即經邱淑容等
      人換鎖屬實，被告乙○○何需於95年8月5日託詞忘記帶鑰
      匙而離開？邱淑容又何待被告乙○○到場點交房屋？是被
      告辯稱邱淑容乃係於95年8月4日換鎖云云，顯非事實，不
      值採信。其次，關於系爭房屋究係於何時陸續發現遭毀損
      及相關毀損情形，業分據證人邱淑容、蔡仲飛等人於偵訊
      及原審審理中證述如上，並有相關毀損照片可為憑佐，縱
      邱淑容確於95年8月5日張貼如上字條以為警告，其目的亦
      係為防止被告乙○○再次進入屋內破壞，豈能因此倒果為
      因，是被告乙○○上述辯詞，要無可取。
（八）綜上所述，本件事證已臻明確，被告乙○○上開毀損犯行
      洵堪認定，應予依法論科。
（九）按當事人、代理人、辯護人或輔佐人聲請調查之證據，法
      院認為不必要者，得以裁定駁回之。下列情形，應認為不
      必要：１、不能調查者。２、與待證事實無重要關係者。
      ３、待證事實已臻明瞭無再調查之必要者。４、同一證據
      再行聲請者，刑事訴訟法第163條之2、第1項第2項分別定
      有明文。次按當事人聲請調查之證據，須與待證事實具有
      重要之關係，且在客觀上屬認定事實及適用法律之基礎，
      並確有調查之必要性及可能性。即所聲請調查之證據，必
      須兼具證據之關聯性、證據調查之必要性、證據調查之可
      能性，始合乎法院應予調查之證據，觀之刑事訴訟法第一
      百六十三條之二之規定自明（最高法院93年台上字第2080
      號判決意旨參照）。經查，被告及辯護人請求傳喚證人其
      兄張啟文，欲證被告在95年 8月4日至8日間均住在高雄縣
      林新庄村司馬路 107號，這段期間不可能前往系爭房屋進
      行毀損破壞云云，惟查，本件毀損附表所示之物之時間，
      係95年 8月1日下午5時許簽立和解書後，至同年8月2日邱
      淑容協同仲介及乙○○委任律師所聘之助理丙○○抵達現
      場估算清潔費用前之某時，已如前述，故被告及辯護人所
      欲證明之待證事實與本案無重要關係，前開聲請核無再調
      查之必要，併予敘明。
參、論罪：
一、按刑法毀損罪所謂「毀棄」係指銷毀滅除、拋棄，使物之效
    用全部喪失，「損壞」係指損傷破壞物體，使其效用全部或
    一部喪失之意，「致令不堪用」則指以毀棄、損壞以外之其
    他方法，雖未毀損原物，但其物之效用喪失者。查被告乙○○既於上開時日以不詳方法、工具，利用有形之物質力量對
    附表所示各物實施破壞行為，而使各該物品均因此損壞，有
    如上述，則核其所為，應係犯刑法第 354條損壞他人之物罪
    。被告利用不知情之鎖匠破壞上開後門鎖頭之所為，為間接
    正犯。至起訴書及上訴書雖認被告乙○○以水泥灌入排水管
    致喪失排水功能，又將窗戶軌道、窗框拆卸切斷，致使窗戶
    無法關閉開啟使用，另敲壞樓梯止滑條並鋸斷木質扶手，造
    成上下樓梯之不便及危險，復又損壞屋內電力系統，認係犯
    刑法第353條第1項之毀壞他人建築物罪嫌云云。惟查：
（一）按刑法第353條第1項之毀壞他人建築物罪，必須毀壞建築
      物之重要部分，足致該建築物之全部或一部失其效用，始
      能成立，若僅毀損其附屬之門窗等物，而該建築物尚可照
      舊居住使用者，祇能依同法第 354條毀損他人之物論處，
      最高法院30年度上字第463號判例意旨可為參照。
（二）查被告乙○○固先以不詳工具敲擊屋內 2樓樓梯木頭扶手
      、樓梯地面鐵製止滑條，並以不詳方法拔除、拆卸系爭房
      屋3樓各房間內之鋁門窗上鋁條、窗框及玻璃，致使2樓樓
      梯木頭扶手、樓梯地面鐵制止滑條破損、脫落，2、3樓合
      計 4扇鋁門窗之鋁條、窗框、玻璃均遭拔除、拆卸，之後
      又再以不詳工具剪斷系爭房屋 1、2、3樓電箱內之電線，
      拆卸屋內 2樓床板、樓頂鋁門及其鎖頭，並於頂樓四角落
      之排水管孔灌入水泥，已如前述，然被告乙○○既係意在
      破壞屋內設備以增加之後入住者之不便，並非毀損系爭房
      屋之本體，且其所毀損者，復各屬系爭房屋之附屬設備，
      而未損及牆壁、樓板及屋簷本身等屬建物之重要成分，且
      該房屋復未因此而有不能居住使用之情形，核與刑法第35
      3 條之毀損建築物尚屬有間，惟因二者基本社會事實同一
      ，爰依法變更起訴法條。
二、查被告先後於系爭房屋毀損如上設備，係於密切接近之時間
    及同地實施，侵害同一法益，各行為之獨立性極為薄弱，且
    係出於同一毀損目的，依一般社會健全觀念，在時間差距上
    ，難以強行分開，應視為數個舉動之接續施行，合為包括之
    一行為予以評價，屬接續犯。
肆、撤銷原判決關於毀損部分之理由：
    原判決就被告毀損部分認罪證明確，予以論罪科刑，固非無
    見。惟查：本件被告損壞如附表所示之物之程度非輕，雖未
    致他人建築物不堪使用之程度，然其毀壞附表之物之數量甚
    多，修復費用不菲，犯後迄今已逾 2年餘均仍未與被害人甲○○達成民事和解，難認其犯後有悔意，犯後仍否認犯行，
    犯後態度不良，原審僅量處被告有期徒刑10月，減為有期徒
    刑 5月，量刑稍嫌過輕，檢察官上訴意旨認本件應成立刑法
    第 353條之毀損建築物罪部分，尚不構成，已如前述，檢察
    官此部分上訴並無理由。惟檢察官指摘原判決量刑過輕部分
    ，為有理由，應由本院將原判決關於毀損部分予以撤銷改判
    。
伍、科刑：
    爰審酌被告乙○○前雖未曾因故意犯罪而受有期徒刑以上刑
    之宣告，本院被告乙○○前案紀錄表並無科刑之資料，然其
    僅因不甘前妻將兩人於婚姻關係存續中購買之系爭房屋出售
    他人，多次進入破壞屋內設施，企圖阻擾房屋點交，動機誠
    屬可議，所為非是，毀損附表所示他人之物之程度、犯罪所
    生之損害非輕、智識程度及生活狀況，犯後迄今已逾 2年餘
    均仍未與被害人甲○○達成民事和解，難認其犯後有悔意，
    犯後態度不良等一切情狀，量處如主文第 2項所示之刑，以
    示懲儆。又被告犯罪時間係在96年 4月24日之前，合於中華
    民國九十六年罪犯減刑條例之規定，應依該條例第2條第1項
    第 3款規定，減其宣告刑二分之一，並諭知易科罰金之折算
    標準。
據上論斷，應依刑事訴訟法第369條第1項前段、第364條、第299
條第1項前段、第300條，刑法第354條、第41條第1項前段，刑法
施行法第1條之1第1項、第2條前段，中華民國96年罪犯減刑條例
第2條第1項第3款、第7條、第9條，判決如主文。
本案經檢察官劉文水到庭執行職務。
中    華    民    國    98    年    12    月    15    日
                  刑事第七庭  審判長法  官  陳晴教
                                    法  官  楊智勝
                                    法  官  游紅桃
以上正本證明與原本無異。
本判決被告不得上訴。
檢察官如不服本判決，應於收受送達後10日內向本院提出上訴書
狀，其未敘述上訴之理由者並得於提起上訴後10日內向本院補提
理由書（均須按他造當事人之人數附繕本）「切勿逕送上級法院
」。
                                    書記官  戴伯勳
中    華    民    國    98    年    12    月    18    日
附錄：本案論罪科刑法條全文：
中華民國刑法第354條（毀損器物罪）
毀棄、損壞前二條以外之他人之物或致令不堪用，足以生損害於
公眾或他人者，處2年以下有期徒刑、拘役或5百元以下罰金。
 附表：
┌────┬─────────┬────────────────────┐
│  編號  │    毀損部位      │            毀損方式及結果              │
├────┼─────────┼────────────────────┤
│   1    │2樓樓梯木質扶手   │部分敲壞無法使用                        │
├────┼─────────┼────────────────────┤
│   2    │2 樓樓梯地面鐵製止│部分敲壞無法使用                        │
│        │滑條              │                                        │
├────┼─────────┼────────────────────┤
│   3    │2 、3 樓合計4 扇鋁│鋁條遭拔壞、窗框遭拆卸切斷分解、玻璃打破│
│        │門窗              │無法使用                                │
├────┼─────────┼────────────────────┤
│   4    │1樓後門鎖頭       │拆卸敲壞無法使用                        │
├────┼─────────┼────────────────────┤
│   5    │1 、2 、3 樓電箱內│均遭剪斷無法使用                        │
│        │電線              │                                        │
├────┼─────────┼────────────────────┤
│   6    │2樓床板           │敲壞折斷無法使用                        │
│        │                  │                                        │
├────┼─────────┼────────────────────┤
│   7    │樓頂              │鋁門及鎖頭均遭拆卸破壞無法使用          │
├────┼─────────┼────────────────────┤
│   8    │屋頂四角落排水管孔│灌入水泥造成凝固無法排水使用            │
└────┴─────────┴────────────────────┘


司法院資訊處製作；財團法人民間司法改革基金會備份。
